臺灣高等法院臺中分院民事判決　　　　100年度重上字第163號
上　訴　人　 張林阿甘
　　　　　　 張世昌
　　　　　　 賴月美
共　　　同
訴訟代理人　 邢建緯律師
視同上訴人　 張木和
　　　　　　 張富龍
　　　　　　 張富益
　　　　　　 張富井
被 上 訴人　 高美珍
訴訟代理人　 廖健智律師
複 代 理人　 簡汝誼律師
上列當事人間請求確認通行權存在事件，上訴人對於民國100年7
月27日臺灣臺中地方法院99年度訴字第2609號第一審判決提起上
訴，本院於100年11月23日言詞辯論終結，判決如下：
    主      文
上訴駁回。
第二審訴訟費用由上訴人負擔。
    事實及理由
壹、程序方面
一、按訴訟標的對於共同訴訟之各人必須合一確定者，共同訴訟
    人中一人之行為有利益於共同訴訟人者，其效力及於全體，
    民事訴訟法第56條第1款前段定有明文。本件坐落臺中市○
    ○區○○段1128、1098等地號土地，於民國99年11月16日本
    件訴訟繫屬時，原為張林阿甘、張世昌、張木和、張富龍、
    張富益、張富井所共有，故被上訴人乃以上開土地之共有人
    全體為共同被告，起訴請求確認通行權存在，其訴訟標的法
    律關係對於共同訴訟人之各人必須合一確定，而提起上訴又
    係有利益於其他共同訴訟人之行為，是本件經原審判決後，
    雖僅由上開土地之共有人張林阿甘、張世昌提起上訴，依首
    揭規定，其上訴效力自應及於未上訴之共有人張木和、張富
    龍、張富益、張富井，爰予以併列為視同上訴人，合先敘明
    。
二、又視同上訴人張木和、張富龍、張富益、張富井經合法通知
    ，均未於言詞辯論期日到場，核無民事訴訟法第386條各款
    所列情形，爰依被上訴人之聲請，由其一造辯論而為判決。
貳、兩造主張
一、被上訴人主張：
  (一)被上訴人所有坐落臺中市○○區○○段1125地號土地（下稱
    系爭1125地號土地），將興建房屋，然因與公路無適宜之連
    絡，為不通公路之袋地，必須利用上訴人賴月美所有坐落同
    段1096-24地號土地，如原判決附圖所示Ｌ部分、面積0.002
    196公頃及Ｋ部分、面積0.004778公頃；原審共同被告財政
    部國有財產局（下稱國有財產局）所有坐落同段1125-1地號
    土地，如原判決附圖所示Ｎ部分、面積0.013744公頃及Ｍ部
    分、面積0.004126公頃；上訴人張林阿甘、張世昌及視同上
    訴人張木和、張富龍、張富益、張富井所共有坐落同段1128
    、1098等地號土地，如原判決附圖所示Ｂ部分、面積0.0007
    77公頃、Ｇ部分、面積0.009580公頃及Ｈ部分、面積0.0004
    42公頃之土地，對外通行至臺中市○○區○○路。且被上訴
    人請求通行之前開土地，其現況為道路，並編為臺中市○○
    區○○路65巷。
  (二)被上訴人所有系爭1125地號土地與公路無適宜連絡致無法為
    通常使用，而上訴人等人所有前開土地為被上訴人所有1125
    地號土地之周圍地，依民法第787條第1項之規定，上訴人等
    人自有容忍被上訴人通行之義務。然兩造經聲請調解仍無法
    達成協議，被上訴人爰依前開規定，請求確認對上訴人等人
    所有前開土地有通行權存在。
  (三)並聲明：請求確認被上訴人對上訴人賴月美所有坐落同段10
    96-24地號土地，如原判決附圖所示Ｌ部分、面積0.002196
    公頃及Ｋ部分、面積0.004778公頃；對國有財產局所有坐落
    同段1125-1地號土地，如原判決附圖所示Ｎ部分、面積0.01
    3744公頃及Ｍ部分、面積0.004126公頃；對上訴人張林阿甘
    、張世昌及視同上訴人張木和、張富龍、張富益、張富井所
    共有坐落同段第1128、1098地號土地，如原判決附圖所示Ｂ
    部分、面積0.000777公頃、Ｇ部分、面積0.009580公頃及Ｈ
    部分、面積0.000442公頃之土地有通行權存在。
  (四)於本院補稱：
    1.原審於民國100年3月3日至現場勘驗所製作之勘驗筆錄載
      明：系爭1125地號土地北側為約5米寬之柏油路面道路等
      語，惟該面臨道路部分即福雅路65巷巷道，應係位於系爭
      1125地號之南側，有地籍圖謄本1份可證（上證一），故
      原審勘驗筆錄所為之記載應係不慎誤載。再者，系爭1125
      地號土地北側緊鄰同段1101地號土地，該土地上為一社區
      大樓，並有磚造圍牆區隔系爭1125地號土地，有照片5張
      可證（上證二）。另系爭1125地號土地西側緊鄰1125-7地
      號土地，該鄰地為他人所有之空地。又坐落系爭1125地號
      土地之南側有一鐵皮圍牆，有照片7張可證（上證三），
      該鐵皮圍牆乃被上訴人於購置系爭1125地號土地1年後所
      搭建，目的在於防止再遭他人任意丟棄廢棄土石、傢俱及
      垃圾等，隨時可加以拆除。且被上訴人於95年間購地時，
      已將系爭1125地號土地規劃建築地上5層樓之建物，該鐵
      皮圍牆之設置與本件通行權並無關連，純係被上訴人用以
      管理系爭1125地號土地之環境衛生及清潔所用。
    2.被上訴人於94年3月間標購系爭1125地號土地，嗣於3個月
      內完成點交，隔年年初發現系爭1125地號土地遭附近車輛
      隨意停放，並有土石、傢俱、餿水及垃圾等丟棄於其上，
      被上訴人於95年3、4月間，雇人除草、整地，並將垃圾清
      運完畢，爾後方才建置鐵皮圍牆進行管理。詎於95年5月
      下旬，該鐵皮圍牆上竟留有「本筆建地之道路通行權，需
      事先商量，不然以後使用道路或蓋好要接外水、外電、外
      瓦斯、電話線路可能會有問題等語」，並留下供聯絡電話
      0000-000000，有照片2張可證（上證四），後被上訴人託
      人透過該電話進行聯繫，查悉接聽該電話者為上訴人張林
      阿甘之子張瑞宗，於是雙方進行協商，有土地使用權利同
      意書l份可證（上證五），惟未再獲得上訴人張林阿甘方
      面之回應。於95年下半年間，被上訴人再託人與幼稚園屋
      主張瑞坤（即上訴人賴月美之配偶）聯絡協商道路通行權
      之事宜，然其卻要求補貼30萬元，並再購買一半之土地，
      才願予被上訴人道路通行權，被上訴人實無法接受其無理
      之要求。於98年11月6日間，被上訴人再託人與張瑞坤聯
      絡協商道路通行權事宜，然其再主張需以買地方式處理，
      嗣約經過10日許，系爭1125地號土地前竟遭私人自行圍劃
      機車之停車格，並停滿機車，有照片9張可證（上證六）
      。
    3.福雅路65巷巷道已供通行達20年，亦經臺中市政府規劃為
      計劃道路，被上訴人已將系爭1125地號建地規劃建築5層
      樓之建物，該建物為4戶之建物，皆有獨立門戶，均須使
      用福雅路65巷巷道，在上訴人張林阿甘之子留語警示，及
      相關道路之地主不出具道路通行權同意書之下，被上訴人
      不敢貿然申請建築執照，擔憂處理通行權曠日費時，將致
      建築執照逾期作廢，甚至被上訴人請教多位建築師後，其
      等均表示若無通行權之前提下，該建案施作過程恐會有他
      人阻礙、干擾，以致上開建案一再廷宕，自95年間迄今已
      逾5年，損及被上訴人之權益甚鉅。
二、上訴人則以：
  (一)上訴人張林阿甘、張世昌、賴月美、及視同上訴人張富龍、
    張富益、張富井、張木和均以：
    被上訴人所有系爭1125地號土地係向國有財產局購買，被上
    訴人如欲通行鄰地，可通行國有財產局管理之同段1125-1地
    號土地。被上訴人如欲通行上訴人等人所有之上開土地，應
    以公告現值之價格向上訴人等人購買上開土地之一半等語，
    資為抗辯。並聲明：被上訴人之訴駁回。
  (二)原審共同被告財政部國有財產局則以：
    同段1125-1地號土地之現況為既成巷道之道路，並無確認通
    行權之必要。且如非既成巷道，且符合袋地之要件，被上訴
    人可向國有財產局申請通行，國有財產局會依法准予通行等
    語，資為抗辯。並聲明：被上訴人之訴駁回。
  (三)上訴人張林阿甘、張世昌、賴月美於本院補稱：
    1.被上訴人於94年間標購取得系爭1125地號土地，不論是上
      訴人等人或是任何人，均無人阻礙被上訴人通行臺中市○
      ○區○○路65巷。況且上訴人賴月美現係利用坐落同段第
      1128、1098等地號土地（即原判決附圖所示Ｄ、Ｅ部分）
      設置「圓明傳托兒所」，而就讀上開托兒所幼兒之家長，
      一週有5天均利用臺中市○○區○○路65巷來接送幼兒上
      、下課，可見臺中市○○區○○路65巷實係一條可供不特
      定人隨時通行之道路，被上訴人本可自由通行。又被上訴
      人於100年10月17日陳報狀中自承：「……福雅路65巷巷
      道已供通行達20年，亦經臺中市政府規劃為計劃道路……
      」等語，更足見系爭福雅路65巷巷道本可由包括被上訴人
      在內之任何第三人自由通行。故被上訴人在法律上之地位
      亦即通行臺中市○○區○○路65巷而言，並無不安之狀態
      存在。參諸最高法院52年台上字第1240號判例意旨，被上
      訴人自無提起本件訴訟之必要。
    2.再者，系爭1125地號土地，是由同段1125-1地號土地分割
      而來，該2筆土地原均屬中華民國所有，且由國有財產局
      管理，依民法第789條第1項規定，被上訴人自當僅能通行
      同段1125-1地號土地。故被上訴人於標購系爭1125地號土
      地時，即應認知其僅能通行同段1125-1地號土地，被上訴
      人自當自行承擔此購地之風險。且國有財產局於原審審理
      時亦表示被上訴人可向國有財產局申請通行，國有財產局
      會依法准予通行等語（見原審卷第22頁反面），而同段11
      25-1地號土地，如原判決書附圖所示Ｍ、Ｎ部分之面積達
      0.01789公頃，已足供被上訴人為通常之使用，故上述經
      過國有土地之通行方法，對上訴人等人之侵害為最小，原
      判決未查明上情，即為判決，顯有速斷。準此，被上訴人
      應不能另外加諸上訴人等人所有之同段1096-24、1128、1
      098等地號土地負擔通行之義務。
    3.被上訴人提起本件訴訟之目的，係欲藉由法院判決被上訴
      人對臺中市○○區○○路65巷有通行權，再利用臺中市○
      ○區○○路65巷南側界線來做為「建築線」使用，如此被
      上訴人即可在系爭1125地號土地規劃5樓之建築，並謀取
      較高之商業利益，然被上訴人為達商業目的，本應邀集上
      訴人等人協談，詎被上訴人捨此不為反而逕行提起訴訟，
      不僅浪費司法資源，且與民間避免興訟之常情不符，委不
      足取。況且被上訴人主張需要道路通行權同意書始能申請
      建照云云，則係被上訴人自己商業上利益之考量，上訴人
      並無出具土地使用同意書予被上訴人之義務。
參、原審為被上訴人全部勝訴之判決，上訴人不服，提起上訴，
    並聲明：原判決廢棄；上廢棄部分，被上訴人第一審之訴駁
    回。被上訴人則答辯聲明：上訴駁回等語。（系爭1125-1地
    號土地部分，已經原審判決被上訴人勝訴，未據財政部國有
    財產局提起上訴，已告確定。）
肆、本件經兩造整理並協議簡化爭點如下：
一、兩造不爭執之事實（本院採為判決之基礎）：
  (一)坐落臺中市○○區○○段1125地號土地，為被上訴人所有（
    見原審卷第6頁），是屬袋地。
  (二)坐落同段1096-24地號土地，為上訴人賴月美所有（見原審
    卷第9頁）。
  (三)坐落同段1125-1地號土地，為中華民國所有，管理者為國有
    財產局（見原審卷第9頁）。系爭1125地號土地，是由同段
    1125之1地號土地分割而來。
  (四)坐落同段1128地號土地，於99年11月16日本件起訴時，原為
    張林阿甘、張世昌、張木和、張富龍、張富益、張富井所共
    有（見原審卷第7頁）；嗣於100年5月間，因買賣而為上訴
    人張世昌與訴外人陳洋裕、林佳美、三商美邦人壽保險股份
    有限公司所共有（見原審卷第137-138頁）；又於100年10月
    間，因贈與而為上訴人張世昌與訴外人林佳美、臺中市所共
    有（見本院卷第90頁）。
  (五)坐落同段1098地號土地，於本件起訴時，原為張林阿甘、張
    世昌、張木和、張富龍、張富益、張富井所共有（見原審卷
    第8頁）；嗣於100年3月間，因買賣而為上訴人張林阿甘、
    張世昌與訴外人林佳美、蕭海清所共有（見原審卷第139頁
    ）。
  (六)系爭1125地號土地之四周現況如下：東側蓋有門牌號碼為臺
    中市○○○路○段116之26巷52弄30號之建物，無法供系爭
    1125地號土地通行；西側為同段1125之7地號土地，目前為
    空地，雜草叢生，非兩造所有；北側亦蓋有建物，無法供系
    爭1125地號土地通行；南側為臺中市○○區○○路65巷，屬
    8米計畫道路（詳本院卷第78-79頁之臺中市政府函暨都市計
    畫圖說），現況為約5米寬之柏油路面道路，往東可通行至
    福雅路，往西可通行至福康路（以上均詳原審卷第75-76頁
    勘驗測量筆錄及本院卷第55-62頁現場相片）。
  (七)原判決附圖所示編號Ｌ部分、面積0.002196公頃，Ｋ部分、
    面積0.004778公頃，Ｎ部分、面積0.013744公頃，Ｍ部分、
    面積0.004126公頃，Ｂ部分、面積0.000777公頃，Ｇ部分、
    面積0.009580公頃，Ｈ部分、面積0.000442公頃之土地，均
    屬前開柏油路面道路。
  (八)被上訴人所有之系爭1125地號土地，因通行本件鄰地所增價
    額為新臺幣（下同）1,113,630元，故本件訴訟標的價額為
    1,113,630元。
二、兩造爭執事項：
    被上訴人請求確認對於上訴人及視同上訴人所有之1096-24
    、1128、1098等地號土地，有通行權存在，有無理由？
伍、本院得心證之理由
一、按確認法律關係成立或不成立之訴，非原告有即受確認判決
    之法律上利益者，不得提起之。民事訴訟法第247條第1項前
    段定有明文。又所謂即受確認判決之法律上利益，係指法律
    關係之存否不明確，原告主觀上認其在法律上之地位有不安
    之狀態存在，且此種不安之狀態，能以確認判決將之除去者
    而言（最高法院52年台上字第1240號判例參照）。經查，被
    上訴人主張其所有系爭1125地號土地為袋地，無適宜之通路
    ，必須通行鄰地即上訴人等人所有之同段1096-24、1128、
    1098等地號土地，方能與外界聯絡，惟為上訴人張林阿甘、
    張世昌、賴月美所否認，故被上訴人就系爭1125地號土地得
    否通行上訴人等人所有之前開土地，處於不明確之狀態，致
    被上訴人於私法上之地位有受侵害之危險，且此項危險得以
    對上訴人等人之確認判決予以除去，是被上訴人提起本件確
    認訴訟，顯有即受確認判決之法律上利益，應可認定。
二、次按土地因與公路無適宜之聯絡，致不能為通常使用時，除
    因土地所有人之任意行為所生者外，土地所有人得通行周圍
    地以至公路。前項情形，有通行權人應於通行必要之範圍內
    ，擇其周圍地損害最少之處所及方法為之，民法第787條第1
    項、第2項定有明文。經查：
  (一)被上訴人所有之系爭1125地號土地，係屬袋地。而坐落同段
    1096-24地號土地，為上訴人賴月美所有。坐落同段1125-1
    地號土地，為中華民國所有，管理者為國有財產局。坐落同
    段1128、1098地號土地，於本件起訴時，原為張林阿甘、張
    世昌、張木和、張富龍、張富益、張富井所共有。再者，系
    爭1125地號土地之四周現況如下：東側蓋有門牌號碼為臺中
    市○○○路○段116之26巷52弄30號建物，無法供系爭1125
    地號土地通行；西側為同段1125之7地號土地，目前為空地
    ，雜草叢生，非兩造所有；北側亦蓋有建物（原判決此部分
    誤載為南側），無法供系爭1125地號土地通行；南側為臺中
    市○○區○○路65巷，屬8米計畫道路，現況為約5米寬之柏
    油路面道路（原判決此部分誤載為北側），往東可通行至福
    雅路，往西可通行至福康路。又如原判決附圖所示編號Ｌ、
    Ｋ、Ｎ、Ｍ、Ｂ、Ｇ、Ｈ等部分土地，均屬前開柏油路面道
    路等事實，已為兩造所不爭執（見上開兩造不爭執之事實(一)
    至(七)），均堪認定。則被上訴人所有系爭1125地號土地，除
    使用周圍地外，並無法與公路有適宜之聯絡，且將致不能為
    通常使用之事實，應可認定。故被上訴人主張其所有系爭11
    25地號土地係屬袋地，其對周圍地有通行權，即屬有據。
  (二)再者，系爭1125地號土地之南側為臺中市○○區○○路65巷
    ，屬8米計畫道路，現況為約5米寬柏油路面道路，往東可通
    行至福雅路，往西可通行至福康路。其中，國有財產局所管
    理之同段1125-1地號土地，如原判決附圖所示Ｎ、Ｍ部分，
    已經原審判決被上訴人就該部分有通行權，未據國有財產局
    提起上訴，已告確定，前已敘明。至於被上訴人得否再主張
    通行上開約5米寬柏油路面道路之其餘部分，亦即上訴人等
    人所有之同段1096-24、1128、1098等地號土地，如原判決
    附圖所示Ｌ、Ｋ、Ｂ、Ｇ、Ｈ部分乙節，兩造爭執甚烈，上
    訴人辯稱：系爭1125地號土地，是由同段1125-1地號土地分
    割而來，依民法第789條第1項規定，被上訴人自當僅能通行
    同段1125之1地號土地，不得再要求通行上訴人等人之前開
    土地等語。說明如下：
    1.按因土地一部之讓與或分割，而與公路無適宜之聯絡，致
      不能為通常使用者，土地所有人因至公路，僅得通行受讓
      人或讓與人或他分割人之所有地。數宗土地同屬於一人所
      有，讓與其一部或同時分別讓與數人，而與公路無適宜之
      聯絡，致不能為通常使用者，亦同。民法第789條第1項定
      有明文。又按「民法第789條之立法意旨在於袋地通行權
      本屬相鄰土地間所有權之調整，而土地所有人固得本於其
      所有權就土地任意為土地一部之讓與或處分，但不得因此
      增加周圍土地之負擔，倘土地所有人任意讓與或處分土地
      之一部，使土地成為袋地，既為其所能預見，或本得事先
      安排，即不得損人利己，許不通公路之土地通行周圍土地
      」，（最高法院98年度台上字第348號裁判參照）。本件
      系爭1125地號土地，是由同段1125-1地號土地分割而來，
      前已敘明，依上開民法第789條第1項規定，被上訴人應得
      通行同段1125-1地號土地甚明。
    2.惟按「土地是否不能為通常使用，應斟酌土地之形狀、面
      積、位置及用途定之。原審未調查審認上訴人上開廠房所
      坐落土地之形狀、面積、位置及使用情形，遽謂前述三．
      七公尺之巷道，足供上訴人運送食品材料及產品，而為通
      常使用云云。即有可議」，（最高法院81年度台上字第24
      53號裁判參照）。本件被上訴人固得通行同段1125-1地號
      土地，然若同段1125-1地號土地仍無法供系爭1125地號土
      地為通常之使用時，則被上訴人應仍得主張通行其餘周圍
      地。本件臺中市○○區○○路65巷，現況為約5米寬柏油
      路面道路，而系爭1125地號土地鄰接同段1125-1地號土地
      部分，亦即如原判決附圖所示Ｎ部分，為一細狹長條狀，
      大部分寬度均不足該柏油路面道路寬度之四分之一，顯無
      法供系爭1125地號土地為通常之使用，是被上訴人仍得主
      張通行其他周圍地。衡諸上訴人等人所有之同段1096-24
      、1128、1098等地號土地，如原判決附圖所示Ｌ、Ｋ、Ｂ
      、Ｇ、Ｈ部分，現況均屬該約5米寬柏油道路之一部分，
      目前係供不特定民眾通行，此為兩造所不爭執。是被上訴
      人所有之系爭1125地號土地，利用該現成柏油路面道路（
      包括如原判決附圖所示Ｎ、Ｍ部分之國有土地，以及上訴
      人等人所有之同段1096-24、1128、1098等地號土地，如
      原判決附圖所示Ｌ、Ｋ、Ｂ、Ｇ、Ｈ部分，亦即被上訴人
      所主張之通行方案），往東通行連絡福雅路，所使用之面
      積較少，屬對周圍地損害最少之處所及方法，自可認定。
三、至有通行權人，於必要時得開設道路；但如致通行地損害過
    鉅者，通行地所有人得請求有通行權人以相當之價額購買通
    行地及因此形成之畸零地，民法第788條固有規定。然上訴
    人等人所有之同段1096-24、1128、1098等地號土地，如原
    判決附圖所示Ｌ、Ｋ、Ｂ、Ｇ、Ｈ部分，現況均屬該約5米
    寬柏油道路之一部分，目前係供不特定民眾通行，則被上訴
    人利用該部分土地通行，並未致通行地損害過鉅，則上訴人
    等人抗辯被上訴人欲通行其等所有土地，應以公告現值之價
    格購買該部分土地之一半云云，自不可取。惟上訴人等人非
    不得依民法第788條第1項規定，請求被上訴人支付償金，因
    上訴人等人於本件未提起反訴或抗辯，自非本院所得審究，
    附此敘明。
四、綜上所述，被上訴人所有系爭1125地號土地與公路無適宜之
    連絡，致不能為通常使用，被上訴人應得通行周圍地即該現
    成柏油路面道路，包括如原判決附圖所示Ｎ、Ｍ部分之國有
    土地，及上訴人等人所有之同段1096-24、1128、1098等地
    號土地，如原判決附圖所示Ｌ、Ｋ、Ｂ、Ｇ、Ｈ部分，屬被
    上訴人通行周圍地損害最少之處所及方法，前已說明，故被
    上訴人請求確認對上訴人等人所有之同段1096-24、1128、1
    098等地號土地，如原判決附圖所示Ｌ、Ｋ、Ｂ、Ｇ、Ｈ部
    分，有通行權存在，為有理由，應予准許。原審就此部分為
    被上訴人勝訴之判決，於法並無不合。上訴意旨指摘原判決
    此部分不當，求予廢棄改判，為無理由，應予駁回其上訴。
五、本件事證已臻明確，兩造其餘攻擊或防禦方法及所提證據，
    均與本院心證之形成，不生影響，爰不一一再加以論述，併
    此敘明。
六、據上論結，本件上訴為無理由，依民事訴訟法第449條第1項
    、第78條、第85條第1項、第463條、第385條第1項前段，判
    決如主文。
中    華    民    國   100    年    12    月    7     日
                民事第一庭    審判長法  官  吳火川
                                    法  官  陳繼先
                                    法  官  許秀芬
以上正本係照原本作成。
不得上訴。
                                    書記官  吳姁穗
中    華    民    國   100    年    12    月    8     日
                                                      Ａ